臺灣高等法院臺中分院刑事判決　　　　96年度上易字第1092號
上　訴　人
即　被　告　甲○○
　　　　　　　　　　樓
輔　佐　人　乙○○
　　　　　　　　　　樓
上列上訴人因詐欺案件，不服臺灣臺中地方法院95年度易字第38
81號中華民國96年4月17日第一審判決（起訴案號：臺灣臺中地
方法院檢察署95年度偵字第16235號），提起上訴，本院判決如
下：
    主  文
原判決撤銷。
甲○○幫助意圖為自己不法之所有，以詐術使人將本人之物交付
，處有期徒刑陸月，如易科罰金，以銀元佰元即新臺幣玖佰元
折算壹日，減為有期徒刑參月，如易科罰金，以銀元佰元即新
臺幣玖佰元折算壹日，緩刑年。
    事  實
一、甲○○明知個人之帳戶關係本身之信用、具有一身專屬性，
    在現今各家金融機構存款開立帳戶使用並無特殊之條件與困
    難，而一般人均係使用自己名義之帳戶，如涉及使用他人之
    帳戶常與財產犯罪密切相關，且取得他人帳戶存摺之目的通
    常在於便利收取贓款及掩飾犯行使之不易遭人追查，其在能
    預見某姓名、年籍及住居所均不詳，自稱「劉先生」之成年
    人收受帳戶之目的係欲隱匿真實身分，以供犯罪集團進行詐
    欺犯罪所用下，竟基於幫助他人詐欺取財之不確定故意，而
    其發生並不違背其本意之認識下，不顧他人可能遭受之危害
    ，容任他人藉以遂行犯罪，於民國95年5月18日，與真實姓
    名、年籍均不詳之成年男子「劉先生」相約在臺北縣板橋市
    ○○里○○路24巷巷口處，並在該「劉先生」之陪同下，前
    往臺北縣中和市○○路○段257號華南商業銀行中和分行辦理
    語音服務後，隨即在該銀行門口處，將其所有之華南商業銀
    行中和分行帳戶（帳號：000000000000號）之存摺、印章、
    提款卡及密碼，以不詳之代價交給該「劉先生」，容任他人
    作為詐欺取財之工具。嗣該「劉先生」取得上開存摺、印章
    、堤款卡、密碼等物後，即與其所屬之犯罪集團成員，共同
    基於意圖為自己不法所有之犯意聯絡，於95年5月20日15、
    16時許，因丙○○在臺中市○區○○路320號住處，上網看
    到販售網路遊戲「熱血江湖」虛擬錢幣之資訊，而依網路上
    所留之電話向自稱「小陳」之成年人洽談購買熱血幣之事，
    丙○○不疑有它，致陷於錯誤，以為「小陳」會依約交付網
    路遊戲「熱血江湖」之虛擬錢幣，隨即於同日依指示匯款新
    臺幣（下同）1000元至「小陳」指定之甲○○上開華南商業
    銀行中和分行帳戶，隨即為詐欺集團人員提領。嗣因丙○○
    發覺有異而報警處理，經警依上開郵局帳戶資料，循線查獲
    甲○○。
二、案經臺中縣警察局豐原分局報請臺灣臺中地方法院檢察署檢
    察官偵查起訴。
    理  由
壹、程序部分：
一、按被告或自訴人之配偶、直系或三親等內旁系血親或家長、
    家屬或被告之法定代理人於起訴後，得向法院以書狀或於審
    判期日以言詞陳明為被告或自訴人之輔佐人；又被告或犯罪
    嫌疑人因智能障礙無法為完全之陳述者，應有第一項得為輔
    佐人之人或其委任之人或主管機關指派之社工人員為輔佐人
    陪同在場。但經合法通知無正當理由不到場者，不在此限；
    另最輕本刑為3年以上有期徒刑或高等法院管轄第一審案件
    或被告因智能障礙無法為完全之陳述，於審判中未經選任辯
    護人者，審判長應指定公設辯護人或律師為其辯護，刑事訴
    訟法第35條第1項、第3項、第31條第1項前段分別定有明文
    。查本件輔佐人即被告之胞姊乙○○於本院審理時以言詞陳
    明因被告疑似輕度至中度智能障礙，恐無法完全陳述，聲請
    准由其擔任被告之輔佐人，核無不合。又本件被告所犯之詐
    欺罪，其法定本刑為5年以下有期徒刑，非屬最輕本刑為3年
    以上有期徒刑之案件，亦非屬高等法院管轄第一審案件，而
    被告非低收入戶並已聲請法院指定公設辯護人或律師為其辯
    護，認毋庸為其指定公設辯護人或律師為其辯護，合先敘明
    。
二、按被告以外之人於審判外之陳述，除法律有規定者外，不得
    作為證據；惟被告以外之人於審判外之陳述，雖不符刑事訴
    訟法第159條之1至第159條之4之例外規定，而經當事人於審
    判程序同意作為證據，法院審酌該言詞陳述或書面陳述作成
    時之情況，認為適當者，亦得為證據，當事人、代理人或辯
    護人於法院調查證據時，知有第159條第1項不得為證據之情
    形，而未於言詞辯論終結前聲明異議者，視為有前項之同意
    ，刑事訴訟法第159條第1項及第159條之5分別定有明文。查
    本件證人即被害人丙○○於警詢時之陳述，係屬審判外之陳
    述，被告甲○○未於言詞辯論終結前聲明異議，依前揭法律
    規定，自應擬制被告已同意上開審判外之陳述亦有證據能力
    ，且本院審酌該言詞陳述作成時之情況認為適當，自得引為
    裁判之基礎資料。
貳、實體部分：
一、訊據被告對於伊確曾於上述時間、地點，將其上開華南商業
    銀行中和分行帳戶之存摺、提款卡、印章、密碼等交付給「
    劉先生」之事實坦承不諱，惟矢口否認有何提供上開帳戶存
    摺、提款卡、印章、密碼予該「劉先生」使用之幫助詐欺取
    財犯行，辯稱：伊不認識被害人丙○○，對於詐欺過程亦無
    所悉；且伊因要辦貸款，該「劉先生」要求伊提供上開帳戶
    之存摺等物，並需辦理語音轉帳，伊才配合去辦理，並將辦
    理之存摺資料交給該「劉先生」，伊也是被害人云云。經查
    ：
（一）被告確有申辦上開華南商業銀行中和分行帳戶，且於95年
      5月18日與該「劉先生」一同前往華南商業銀行中和分行
      辦理語音轉帳後，隨即在華南商業銀行中和分行門口，將
      該帳戶之存摺、提款卡、印章、提款卡之密碼單、電話語
      音服務之密碼單，交給該「劉先生」等情，業據被告於偵
      訊及原審審理中供述在卷，並有華南商業銀行中和分行95
      年6月14日（95）華中和存字第166號函1份（含登記卡、
      存款往來明細表、身分證影本各1件）、96年1月29日華中
      和存字第053號函1份（含存款往來明細表、查詢單各1件
      ）附卷可稽。
（二）又被害人丙○○遭該「劉先生」及所屬詐欺集團之成年人
      員，以販售網路遊戲「熱血江湖」之虛擬錢幣為由詐騙而
      陷於錯誤，匯款1000元至被告上開帳戶之事實，業據被害
      人丙○○於警詢及原審審理時證述甚詳。此外，復有上開
      存款往來明細表在卷可稽，足認被害人丙○○確有遭該「
      劉先生」所屬詐欺集團詐騙而致陷於錯誤，匯款至被告上
      開帳戶之事實，堪信被告所有之上開帳戶確為「劉先生」
      不詳人等用來掩飾詐欺犯罪之出入帳戶。
（三）被告雖辯稱將上開帳戶之存摺、提款卡、密碼、印章等物
      交付予代辦業之「劉先生」辦理貸款云云，惟被告卻無法
      提供該代辦業「劉先生」之名稱、營業地點、相關人員真
      實姓名，以供原審查核，已非無疑，且被告對該代辦之「
      劉先生」資料一無所悉，日後將如何取回前開帳戶之存摺
      、提款卡、密碼、印章等物？衡情其所為已悖於常情，堪
      認其對於幫助他人詐欺取財之發生並不違背其本意；況以
      被告於原審及本院審理時均自承：伊以前曾辦理過貸款，
      當時拿身分證、健保卡供影本，貸款時沒有繳交存摺及提
      款卡等語，則被告係具有一定社會經驗與智識之人，且其
      有申辦貸款之經驗，已知貸款無須繳交帳戶存摺及提款卡
      ，猶提供與貸款無關之存摺、提款卡、印章及密碼予該「
      劉先生」，益見其有幫助他人犯罪之犯意。
（四）復查，從事犯罪之人並不會以遺失、遭竊或詐騙得來之帳
      戶來做為犯罪所得之出入帳戶，因一旦原帳戶所有人至金
      融機構辦理掛失止付，從事犯罪之人將無從提領犯罪所得
      金額；且從事犯罪之人若未得原帳戶所有人同意而加以使
      用，則犯罪所得金額亦有可能被原帳戶所有人提領一空，
      益見被告辯稱為辦理貸款而遭騙走前開帳戶之存摺、提款
      卡、密碼等物云云，要難採信，被告應係將上開帳戶之存
      摺、提款卡、密碼提供予該「劉先生」，並告知提款卡密
      碼，方合情理。
（五）按刑法上之故意，可分為直接故意與不確定故意（間接故
      意），預見其發生而其發生並不違背其本意者，刑法第13
      條第2項定有明文；且衡諸常情，一般國人向金融機構開
      設帳戶，並無任何法令限制，若係正當用途，大可光明正
      大，自行申請供己使用，何必向他人收集？再者，帳戶之
      用途係用來存提款項，而存摺、提款卡、印章等均係個人
      重要之物件，並具有一定金融交易目的及識別意義，一旦
      有人收集他人帳戶及上開物品供做不明使用，依一般認知
      ，必是隱身幕後之使用人欲利用人頭帳戶掩飾犯行免於遭
      人追查，自極易於令人有與不法犯罪之目的相關之合理懷
      疑。是其對於他人利用上開銀行之存摺、提款卡及密碼作
      為犯詐欺罪之出入帳戶等情，能預見其發生且其發生不違
      背其本意，其有幫助該不詳人等利用上開帳戶犯詐欺之不
      確定故意，允無疑義。
（六）綜上，本案事證明確，被告犯行洵堪認定，應依法論科。
二、按被告行為後，刑法於94年2月2日修正公布，於95年7月1日
    施行。按行為後法律有變更者，適用行為時之法律，但行為
    後之法律有利於行為人者，適用最有利於行為人之法律，現
    行刑法第2條第1項定有明文。此條規定乃與刑法第1條罪刑
    法定主義契合，而貫徹法律禁止溯及既往原則，係規範行為
    後法律變更所生新舊法律比較適用之準據法，是刑法第2條
    本身雖經修正，但刑法第2條既屬適用法律之準據法，本身
    尚無比較新舊法之問題，應一律適用裁判時之現行刑法第2
    條規定，以決定適用之刑罰法律，先予辨明。又以本次刑法
    修正之比較新舊法，應就罪刑有關之共犯、未遂犯、想像競
    合犯、牽連犯、連續犯、結合犯，以及累犯加重、自首減輕
    暨其他法定加減原因（如身分加減）與加減例等一切情形，
    綜其全部罪刑之結果而為比較，最高法院95年2月23日，著
    有95年度第8次刑庭會議決議可資參照。經查：
（一）修正後刑法第30條規定：「幫助他人實行犯罪行為者，為
      幫助犯。雖他人不知幫助之情者，亦同。幫助犯之處罰，
      得按正犯之刑減輕之。」對照修正前刑法第30條規定：「
      幫助他人犯罪者，為從犯。雖他人不知幫助之情者，亦同
      。從犯之處罰，得按正犯之刑減輕之。」係為釐清共犯獨
      立性與從屬性之爭，而修正文字採共犯從屬說之「限制從
      屬形式」，然不論依修正前、後之刑法第30條，對本案而
      言，被告均構成幫助犯，故並無有利或不利之情形，自不
      生新舊法比較之問題，爰依最高法院95年11月7日第21次
      刑事庭會議決議，直接適用裁判時法。
（二）修正後刑法第41條第1項前段規定：「犯最重本刑為5年以
      下有期徒刑以下之刑之罪，而受6個月以下有期徒刑或拘
      役之宣告者，得以新臺幣1千元、2千元或3千元折算1日，
      易科罰金。」；惟被告行為時之刑法第41條第1項前段規
      定：「犯最重本刑為5年以下有期徒刑以下之刑之罪，而
      受6個月以下有期徒刑或拘役之宣告，因身體、教育、職
      業、家庭之關係或其他正當事由，執行顯有困難者，得以
      1元以上3元以下折算1日，易科罰金。」，又依修正前罰
      金罰鍰提高標準條例第2條前段（現已刪除）規定，就其
      原定數額提高為100倍折算1日，則被告行為時之易科罰金
      折算標準，應以銀元300元折算1日，經折算為新臺幣後，
      應以新臺幣900元折算為1日。比較修正前後之易科罰金折
      算標準，修正後之刑法第41條第1項前段即行為時法律之
      規定，並未有利於被告，故應依修正後刑法第2條第1項前
      段規定，適用修正前刑法第41條第1項前段規定，定其折
      算標準。
（三）刑法第339條第1項詐欺取財罪規定其法定刑得科或併科銀
      元1000元以下罰金，然被告行為後，於95年6月14日增訂
      刑法施行法第1條之1，並規定：「中華民國94年1月7日刑
      法修正施行後，刑法分則編所定罰金之貨幣單位為新臺幣
      。94年1月7日刑法修正時，刑法分則編未修正之條文定有
      罰金者，自94年1月7日刑法修正施行後，就其所定數額提
      高為30倍。但72年6月26日至94年1月7日新增或修正之條
      文，就其所定數額提高為3倍。」（註：刑法修正公布日
      期應為94年2月2日，施行日期為95年7月1日，前揭條文日
      期似有錯誤，但不影響本案之判斷），且94年2月2日施行
      公布95年7月1日施行之刑法第33條第5款修正為：「主刑
      之種類如下：五、罰金：新臺幣100元以上，以百元計算
      之。」，是依修正後之法律，刑法第339條第1項詐欺取財
      罪所得科處之罰金刑最高為新臺幣3萬元、最低為新臺幣1
      千元；而被告行為時適用之罰金罰鍰提高標準條例第1條
      前段規定：「依法律應處罰金、罰鍰者，就其原定數額得
      提高為2倍至10倍。但法律已依一定比率規定罰金或罰鍰
      之數額或倍數者，依其規定。」、現行法規所定貨幣單位
      折算新臺幣條例第2條規定：「現行法規所定金額之貨幣
      單位為圓、銀元或元者，以新臺幣之3倍折算之。」，及
      修正前刑法第33條第5款規定: 「主刑之種類如下：五、
      罰金：1元以上。」，是依行為時之法律，刑法第339條第
      1項詐欺取財罪所得科處之罰金刑最高為新臺幣3萬元、最
      低為新臺幣3元。因此，比較上述修正前、後之刑罰法律
      ，自以被告行為時之舊法即依修正前刑法第33條第5款，
      並配合罰金罰鍰提高標準條例第1條前段為法條適用之依
      據。
（四）又被告行為時雖在新刑法實施前，但新法施行後，緩刑之
      宣告，應適用新法第74條之規定（最高法院95年度第8次
      刑事庭決議參照）。
三、核被告甲○○所為基於幫助詐欺之不確定故意，提供上開帳
    戶之存摺、提款卡、密碼、印章予該「劉先生」，供不詳人
    等使用，作為詐欺所用之出入帳戶，幫助不詳人等取得詐欺
    被害人款項之行為，係犯刑法第30條第1項、第339條第1項
    詐欺取財罪之幫助犯。前揭不詳人等就詐欺取財犯行，有犯
    意聯絡及行為分擔，為共同正犯，惟幫助犯係從犯，從屬正
    犯而成立，刑法上既無「共同幫助」之情，當亦無「幫助共
    同」之可言（司法院70廳刑一字第1104號函亦同此見解），
    被告幫助他人犯共同詐欺取財罪，為幫助犯，爰依刑法第30
    條第2項規定減輕其刑。原審對被告論罪科刑，固非無見，
    惟查：中華民國96年罪犯減刑條例業已於96年7月4日公布，
    於96年7月16日施行，本案有該條例減刑之適用，原判決未
    及審酌，亦有未當。被告上訴請求從輕量刑，固無理由，惟
    原判決既有上開可議之處，自屬無可維持，應由本院將原判
    決撤銷改判。爰審酌被告提供金融帳戶供他人使用，手段雖
    屬平和、惟此使詐騙者得以掩飾真實身分，增加犯罪追查之
    困難，徒使詐欺取財犯罪案件之增加，惟念本案被害人僅1
    人，而被詐騙匯入被告所提供之上開帳戶之金額非鉅，及被
    告犯後態度等一切情狀，量處有期徒刑6月，並諭知以銀元3
    百元即新臺幣9百元折算1日作為易科罰金之折算標準，復依
    中華民國96年罪犯減刑條例第2條第1項第3款、第7條、第9
    條等規定，減其宣告刑2分之1即減為有期徒刑3月，並諭知
    以銀元3百元即新臺幣9百元折算1日作為易科罰金之折算標
    準，以示懲儆。末查，被告未曾受有期徒刑以上刑之宣告，
    有臺灣高等法院被告全國前案紀錄表在卷可按，被告為30歲
    以上具一般社會智識經驗之成年人，惟因其數年前遭遇車禍
    而疑似輕度智能障礙，恐需款孔急而一時失慮，致罹刑章，
    被害人之損失非鉅，被告犯罪情節尚非嚴重，檢察官亦請求
    給予被告緩刑宣告，本院認為被告經此偵審程序教訓，當知
    所警惕而無再犯之虞，對其所宣告之刑以暫不執行為適當，
    併依刑法第74條第1項第1款之規定，諭知緩刑3年，以勵自
    新。
據上論斷，應依刑事訴訟法第369條第1項前段、第364條、第299
條第1項前段，刑法第2條第1項前段、第30條第1項、第2項、第
74條第1項第1款、第339條第1項，修正前刑法第41條第1項前段
，罰金罰鍰提高標準條例第1條前段，修正前罰金罰鍰提高標準
條例第2條，現行法規所定貨幣單位折算新臺幣條例第2條，中華
民國96年罪犯減刑條例第2條第1項第3款、第7條，判決如主文。
本案經檢察官丁○○到庭執行職務。
中　　華　　民　　國　　96　　年　　8 　　月　　30　　日
            刑事第七庭    審判長法　官  林  榮  龍
                                法　官  江  錫  麟
                                法　官  張  惠  立
上列正本證明與原本無異。
不得上訴。
                                書記官  林  育  德
中　　華　　民　　國　　96　　年　　8　　月　　31　　日
附錄：本案論罪科刑法條全文
中華民國刑法第30條
幫助他人實行犯罪行為者，為幫助犯。雖他人不知幫助之情者，
亦同。
幫助犯之處罰，得按正犯之刑減輕之。
中華民國刑法第339條
意圖為自己或第三人不法之所有，以詐術使人將本人或第三人之
物交付者，處5年以下有期徒刑、拘役或科或併科1千元以下罰金
。
以前項方法得財產上不法之利益或使第三人得之者，亦同。
前二項之未遂犯罰之。
